臺灣士林地方法院刑事判決　　　　　　　 94年度易字第595號
公　訴　人　臺灣士林地方法院檢察署檢察官
被　　　告　甲○○○
上列被告因詐欺案件，經檢察官提起公訴（93年度偵字第10767
號），本院判決如下：
    主  文
甲○○○無罪。
    理  由
一、公訴意旨略以：被告甲○○○於民國84年11月25日，在臺北
    市○○區○○路3 段16巷之千里馬檳榔店召集互助會，自任
    會首，召募每會金額新臺幣（下同）2 萬元之互助會，底標
    為2000元，連同會首共計69會，會期自84年11月25日起至90
    年7 月25日止，約定每月25日於上址開標，採內標制，每次
    以投標金額最高者得標，再由甲○○○向會員，按標金收集
    會款交予得標會員。詎被告於89年下旬因財務陷於困境，乃
    在89年12月倒會前某次標會時，明知案外人即會員之一之丙○○未參與投標，竟意圖為自己不法之所有，冒用丙○○名
    義，向該互助會之會員謊稱係丙○○以6000元之標金得標，
    致包括告訴人丁○、乙○○及案外人丙○○、吳月桃在內之
    不知情11名活會會員陷於錯誤，每人繳交1 萬4000元會款（
    20000 元減去標金6000元）予被告，至89年10月25日由吳月
    桃得標後，被告因無力支付會款而告知告訴人等人該互助會
    停標，告訴人丁○與其他會員聯繫後，始發現被告以冒標之
    方式向渠等共詐得15萬4000元之會款，因認被告甲○○○涉
    犯刑法第339 條第1 項之詐欺取財罪。
二、按被告未經審判證明有罪確定前，推定其為無罪。且犯罪事
    實應依證據認定之，無證據不得認定犯罪事實。又不能證明
    被告犯罪者，應諭知無罪之判決，刑事訴訟法第154 條、第
    301 條第1 項分別定有明文。另按事實之認定，應憑證據，
    如未能發現相當證據，或證據不足以證明，自不能以推測或
    擬制之方法，為裁判基礎，且縱使被告否認犯罪事實所持之
    辯解不能成立，仍非有積極證據足以證明其犯罪行為，不能
    遽為有罪之認定。亦有最高法院40年臺上字第86號判例、30
    年上字第1831號判例可參。又告訴人之告訴，係以使被告受
    刑事訴追為目的，是其陳述是否與事實相符，仍應調查其他
    證據以資審認，最高法院52年臺上字第1300號判例亦可參照
    。亦即告訴人指訴被告犯罪，必須有相當之補強證據加以佐
    證，方可作為被告不利之認定，要屬當然。
三、訊據被告甲○○○堅詞否認有何公訴意旨所指詐欺犯行，辯
    稱：伊並未冒標丙○○25日的會，丙○○的會自始至終都是
    活會，還沒有標，伊也從來沒有在倒會以後所召開之債權人
    會議上向告訴人等說過伊有冒標丙○○的會，伊也不知伊兒
    子有跟告訴人等簽立切結書等語。公訴意旨認被告涉犯此部
    分犯行，無非係以告訴人乙○○於偵查中、告訴人丁○於偵
    查及本院審理時、證人丙○○指訴或證述被告甲○○○曾於
    倒會後召開之債權人會議上向債權人自承有冒標丙○○之會
    、告訴人丁○所持有之合會會單上記載丙○○已經得標、被
    告之子吳志宏曾於倒會後簽具切結書予告訴人乙○○承認有
    冒標合會等情為據。經查：
（一）證人丁○、丙○○於偵查及本院審理時雖均一致證稱：開
      債權人會議時被告有當眾承認冒標丙○○10日的會等語；
      告訴人乙○○於偵查中、本院準備程序時亦為相同之供述
      ，固可認定被告於債權人會議時或有自承過其有冒標丙○○的會，然此被告於訴訟外之自白，卷內並無其他補強證
      據可佐（詳後述），已難僅憑此遽以認定被告犯罪。況且
      ，由證人丁○於於本院審理時所證：債權人會議集會當天
      ，我們債權人問被告有無偷標？被告說對不起，他是有標
      ，詳情伊忘記了等語（本院卷第36頁審判筆錄參照），及
      其於本院準備程序時所陳：當天集會時到場的人都質問被
      告會款是如何運用，被告說有些死會款收不到，被死會會
      腳倒會才會停會，大家就都在攻擊被告，並且要被告把死
      會給講出來，被告又不講，大家都說被告不可能被倒那麼
      多會，後來被告被大家攻擊，在這種情況下被告才承認她
      盜標人家的會等語（本院卷第13頁訊問筆錄參照）；告訴
      人乙○○於本院準備程序亦陳稱：當天所有的人都攻擊被
      告到底盜標多少，被告都說沒有，不承認，是後來才說有
      等語（本院卷第13頁訊問筆錄參照），參諸被告於本院準
      備程序時亦供稱：當時是伊找債權人們來開會，希望活會
      不要繼續標會以便進行結算，結果告訴人等找他們的女婿
      等親戚來，聽伊說到被死會倒會等情，就當場要拿椅子打
      伊的頭等語（本院卷第21至22頁訊問筆錄參照），亦可推
      知，被告於倒會後與告訴人等債權人集會當天時自承有冒
      標丙○○之合會，甚有可能乃係在債權人等催逼之下，因
      為不願意繼續說出其他真正死會或倒會之死會會員（因為
      被告已經私下與該等死會會員結算完成了，不願意其他活
      會會員再去直接找死會會員索債，乃事理之常），自無從
      憑被告此一狀況下所為之訴訟外自白，認定被告確有冒標
      之事實。
（二）又證人丁○雖於本院審理時證稱：伊於25日之合會進行中
      ，每次都是開標日早上伊會把活會款交到檳榔攤，晚上有
      時候會打電話問被告何人得標，有時候不會，而其中有一
      次打電話給被告，被告說是丙○○得標等語（本院卷第38
      至39頁審判筆錄參照），然倘真係如此，衡情證人丁○應
      該會在被告告知丙○○得標時，就在會單上予以紀錄，且
      應該會明確知道伊係因為被告告知而在會單上丙○○之名
      下為標息之紀錄才對，然其卻又於同日證稱：卷附伊之會
      單上每個會員姓名下之標息記載，有時係按照格子順序紀
      錄，有時是剛好知道某個人得標，就在那個會員名下紀錄
      ，但是丙○○的部分是哪種狀況、何時紀錄上去的伊忘記
      了等語（本案卷第39頁審判筆錄參照），顯不合理。況且
      ，證人即告訴人丁○於本院準備程序時甚至已明確供稱：
      被告從來沒有用丙○○的名義向伊收過錢，且會單中丙○○名下之標息記載，並不是因為被告於合會進行中有告知
      過丙○○得標才紀錄的，而是因為伊本來就是按照會單上
      的順序一格一格紀錄下來的，所以倒會後開協調會那天，
      伊都還以為丙○○是活會，所以當被告念死會名字念到丙○○時，伊還覺得奇怪等語（本院卷第14頁訊問筆錄參照
      ），顯見被告於倒會後開協調會之前之合會進行中應該從
      未向證人丁○表示過丙○○得標並以此收取會款，當甚明
      確，證人丁○於本院審判時翻異前詞所證，核屬嗣後為追
      訴被告犯罪所為，不可盡信。
（三）而由前述證人丁○於本院準備程序、審理時所供：伊之合
      會會單乃是按照格子順序登記，並不是全然因為被告告知
      某人得標而加以記載等語，可知，卷附證人丁○所提供之
      本件合會會單（偵查卷第26頁參照）上雖然第46會丙○○
      名下已經有記載標息，然既然只是按照順序紀錄，顯然不
      足以憑此認定丙○○在本件合會進行中某時確實已經得標
      成為死會，自亦無從憑此合會單認定被告有冒標丙○○之
      會份，當甚明確。
（四）卷附被告之子吳志宏所簽立之切結書雖記載：甲○○○承
      認有冒標10日的合會等情（偵查卷第30至32頁參照），然
      該等切結書上所記載者不特均係與本件公訴意旨所指之25
      日合會毫無關係之事項，更甚者，告訴人乙○○於本院準
      備程序時明確供稱：該等切結書均係倒會後債權人們或者
      伊私下找被告之子吳志宏出面簽立，被告均不在場等語（
      本院卷第13頁參照），被告亦於偵審時明確否認有看過該
      等切結書，可知該切結書乃係被告之子憑己意所書立，尚
      難認其上記載係被告本身自認或確認簽署者，自不能憑以
      作為認定被告有冒標會份之證據，要屬當然。
（五）又一般合會若遭冒標，則勢必會出現該會倒會後，實際上
      之活會會員會份數大於剩下還未標取之會份。本件所涉之
      25日之合會係從84年11月25日起標至90年7 月25日為止結
      束，總共有69會等情，業據告訴人乙○○、丁○於偵查中
      供述綦詳，並有會單一紙在卷可稽（偵查卷第26頁正反面
      參照），應可認定。而本會最後一次標會乃係89年10月25
      日，得標者為案外人吳月桃，亦據證人吳月桃於偵查中證
      述明確，核與告訴人乙○○、丁○歷來供述相符，亦可認
      定。則以此推算，該會應該上有9 會尚未標取，若該會發
      生冒標情勢，則衡情應該會有超過9 會的會員出來主張自
      己還是活會，方符常理。然本件卷查整個偵審程序中，25
      日的合會並沒有超過9 會的合會會員出面指訴被告冒標，
      本難以此推算本件合會是否有盜標、冒標情事。證人丙○○於本院審理時雖證稱：開協調會的時候，是為了解決10
      日、25日的合會問題，到場的會員及被告一起算幾個活會
      、幾個死會，結果沒有算到伊，且因一個跟會的會員念所
      有活會的名字，結果沒有念到我，伊說自己是活會才查出
      被告冒標等語（本院卷第41頁審判筆錄參照），然其並無
      法明確描述當天究竟是根據何種資料認定何人是活會、何
      人是死會，該等資料亦並未經查出扣案，自無從加以勾稽
      確認。況且其證稱：係根據某個跟會會員念出活會會員名
      字加以推論，然活會會員即告訴人丁○參予協調會支出，
      係以為丙○○的會本來就沒有被標走，還是活會，已如前
      述，則何以當天可以根據某跟會會員念出活會名字就確認
      丙○○是死會，亦顯乏依據，證人丙○○更同時證稱：而
      當天活會的人都有去，但是25日的活會是哪些人、有幾個
      ，伊無法確認等語（本院卷第42頁審判筆錄參照），是當
      天到底有沒有確實之根據或書面根據能夠確認丙○○之合
      會確實已經標取，顯有疑問。參諸前述，當天債權人之態
      度及追償債務心切之局面，當可合理懷疑，協調會當日，
      被告甚有可能在根本沒有什麼合理根據可以認定丙○○是
      死會之情況下，任意信口開河承認自己標走了丙○○的會
      份，用以安撫各該活會債權人，益當信而有徵。
四、綜上所述，公訴意旨所指被告有冒標丙○○之會份之事實，
    顯僅有被告於協調會自承冒標之訴訟外自白為據而已，而無
    其他積極之補強證據可佐，而由被告當天開協調會之情狀觀
    察，亦尚不足推論被告確實係因為債權人提出何等確實之根
    據方加以承認，而已任意虛偽承認冒標之情形，是雖被告辯
    稱：並無公開自承冒標乙節雖不可採，然此訴訟外自承冒標
    乙節亦不足以證明被告確實有冒標之行為，本院復查並無其
    他積極證據足認被告有冒標會份詐欺犯行，應認不能證明被
    告犯罪，依法自應為無罪諭知。
五、據上論斷，應依刑事訴訟法第301 條第1 項，判決如主文。
中　　華　　民　　國　　94　　年　　12　　月　　6 　　日
本案經檢察官盧美如到庭執行職務。
                  刑事第三庭審判長法  官  洪英花
                                  法  官  周群翔
                                  法  官  王沛雷
以上正本證明與原本無異。
如不服本判決，應於判決送達後10日內，向本院提出上訴狀。
                                  書記官  蘇彥宇
中　　華　　民　　國　　94　　年　　12　　月　　13　　日
